【裁判字號】    94,易緝,257
【裁判日期】    950323
【裁判案由】    詐欺
【裁判全文】
臺灣臺中地方法院刑事判決             94年度易緝字第257號
公  訴  人  臺灣臺中地方法院檢察署檢察官
被      告  丙○○
選任辯護人  林益輝律師
上列被告因詐欺案件，經檢察官提起公訴（九十二年度偵續字第
一九八號），本院判決如下：
    主  文
丙○○無罪。
    理  由
一、公訴意旨略以：被告丙○○與戊○○（原名顏金清，已審結
    ）基於意圖為自己不法所有之犯意聯絡，於民國（下同）八
    十八年六月間向己○○誆稱，因合資成立獻成國際開發股份
    有限公司（下稱獻成公司，前身為丙○○之子黃隆宏所經營
    之聖富國際開發股份有限公司《下稱聖富公司》）急需資金
    為由，邀己○○投資，並以獻成公司於八十八年七月十日前
    將收到國外客戶開立之紅色條款信用狀，向己○○保證營運
    絕無問題。戊○○復為取信己○○，而向己○○謊稱欲將其
    所擁有獻成公司百分之四十九股份中之百分之二十五讓予己○○，致己○○不疑有他，而陷於錯誤，分別於八十八年七
    月一日起至同年月七日止，以匯款或交付支票之方式，分別
    交付新台幣（下同）二十六萬元、四十二萬五千元、一百二
    十萬元、四十萬元、四十萬元、四十萬五千元、四萬五千元
    及十四萬五千元，合計三百二十八萬元之金額予聖富公司、
    聖富公司之客戶優欣公司或丙○○本人。嗣己○○自報端知
    悉戊○○接手經營之台灣勝家實業股份有限公司因財務困難
    而無法發放員工薪資，己○○恐前開金額石沈大海而向戊○○要求返還金錢，戊○○乃簽發三百二十八萬元之本票予己○○，詎戊○○於本票到期前即避不見面，本票屆期後提示
    付款又遭拒，己○○至此始知受騙。因認被告丙○○涉犯刑
    法第三百三十九條第一項之詐欺取財罪嫌等語。
二、按犯罪事實應依證據認定之，無證據不得認定犯罪事實；又
    不能證明被告犯罪者，應諭知無罪之判決，刑事訴訟法第一
    百五十四條第二項、第三百零一條第一項分別定有明文；且
    認定不利於被告之事實，須依積極證據，苟積極證據不足為
    不利於被告事實之認定時，即應為有利於被告之認定，更不
    必有何有利之證據，有最高法院五十二年台上字第一三００
    號判例可資參照。又刑法第三百三十九條第一項詐欺罪之成
    立，以意圖為自己或第三人不法所有，以詐術使人將本人或
    第三人之物交付為要件。所謂以詐術使人交付，必須被詐欺
    人因其詐術而陷於錯誤，若其使用方法，不能認為詐術，亦
    不致使人陷於錯誤，即不構成該罪，最高法院四十六年臺上
    字第二六０號判例可資參照。
三、本件公訴人認被告丙○○涉犯刑法第三百三十九條第一項詐
    欺取財罪嫌，無非以獻成公司成立時，被告丙○○、同案被
    告戊○○、與告訴人於八十八年七月二日曾簽訂合作契約書
    ，其上載有「獻成國際開發股份有限公司（原聖富國際開發
    股份有限公司）」等字句，足見聖富公司嗣後始改名為獻成
    公司，告訴人匯款至聖富公司實即匯款至獻成公司，該款項
    亦由被告等收受無疑。次查，獻成公司於八十八年六月二十
    九日業經經濟部以八十八年六月二十九日經中字第一九五○
    七六號函核准解散登記在案，有股份有限公司變更登記事項
    卡一份附卷可稽，足見被告丙○○與同案被告戊○○至遲於
    八十八年六月間即已著手公司解散事宜，然卻一方面著手於
    獻成公司解散事宜，一方面卻仍向告訴人詐稱公司急需資金
    ，且獻成公司於八十八年七月十日前會收到國外客戶之信用
    狀，營運絕無問題等，致告訴人陷於錯誤，匯款三百二十八
    萬元予同案被告戊○○指定之帳戶，顯係以與實情不符之虛
    構事實，詐騙告訴人。再查，公訴人函查聖富公司菲律賓首
    都銀行台中分行支存帳號：一○○三八九號之公司帳戶往來
    明細及退票記錄，可知聖富公司之帳戶於八十八年八月二十
    七日即被列為拒絕往來戶，其退票總金額高達數百萬元，其
    中更有於八十八年八月一日、八月十五日發票，隔日即退票
    之記錄，業經菲律賓首都銀行以九十三年八月五日首銀北九
    三（法）字第三十三號函覆本署在卷，可見聖富公司當時之
    獲利及財務況狀均已岌岌可危，然被告丙○○與同案被告戊○○仍以公司將來之獲利盈收及紅利分配為由，再堅告訴人
    之心，令告訴人陷於錯誤，持續匯款。末查，同案被告戊○○雖辯稱告訴人之款項均直接匯入聖富公司之帳戶，伊並未
    經手云云，惟聖富公司之董事長黃隆宏為被告丙○○之子，
    且聖富公司與證人林棟梁即土地出租人間之房屋租賃契約書
    ，係由被告丙○○、同案被告戊○○共同出面洽談、簽定，
    亦據證人即土地及房屋出租人林棟梁到庭證稱屬實，同案被
    告戊○○又介紹告訴人投資，並共同簽訂合作契約書，足證
    被告丙○○與同案被告戊○○間有共同之犯意聯絡及行為分
    擔，應為共同正犯。此外，復有匯款回條聯七份、借款明細
    一份在卷可參等，資為認定被告丙○○涉犯詐欺取財罪之論
    據。
四、訊據被告丙○○固不諱言告訴人己○○投資獻成公司，其並
    有領取己○○匯款之事實，惟堅決否認有何詐欺取財犯行，
    辯稱：我沒有去騙他；金錢的調度都是戊○○和丁○○在負
    責，我一直在開發做樣品，獻成公司若能如期生產，即可接
    到美國廠商訂單，並開出紅色條款信用狀。其雖有收到匯入
    的款項，但錢都是用在支付公司款項，包括承租款、施工款
    及相關費用，還要把機器搬到復興路，生產線也比較小，也
    有需要用到一些錢，這些在開會時，都有說的很清楚；後來
    因為支出比收入多，生產比較弱，週轉金額沒有那麼大，所
    以才會陸續跳票等語。
五、經查：
（一）台灣勝家實業股份有限公司（下稱勝家公司）於八十八年
      五月十三日與聖富公司簽訂合作備忘錄，其合作方式為由
      聖富公司提供生產新產品之技術，勝家公司則協助安排廠
      房租用等，有合作備忘錄一份在卷可按（見九十一年度偵
      字第四六四二號偵查卷第十頁），其上第二點記載：「甲
      方（即聖富公司）佔百分之五十一，乙方（即勝家公司）
      佔百分之四十九。」。而同案被告戊○○於本院審理時供
      稱：所謂的百分之四十九，是八十八年五月三日我和丙○○他簽了壹份備忘錄，但是勝家公司不同意用勝家公司的
      名義去投資，我個人沒有辦法吃下百分之四十九的股份，
      所以在七月二日，丁○○才找到己○○，來簽這份合作契
      約等語（見本院九十三年度易字第二四九四號刑事卷宗第
      一七五頁）。證人丁○○於偵查中證稱：是其介紹戊○○
      與己○○去投資丙○○的，他們簽契約時，我有在場，條
      件如合作契約，另外因顏金清（即同案被告戊○○）有投
      資丙○○而向其週轉七十萬元及九十五萬元，其中七十萬
      元是匯款，九十五萬元是丙○○親自來領的，均指定要給
      丙○○，顏金清有開本票給其等語（見九十一年度偵字第
      四六四二號偵查卷第三十三頁反面及第四十九頁反面、五
      十頁正面）；於本院審理時結證：我借給戊○○錢後，他
      跟我說不夠，他問我說是否可以幫他找人，就是他投資的
      錢還不夠，請我找有沒有人投資。戊○○跟我說，丙○○
      有一個東西不錯，放棄很可惜，缺資金找我和己○○去投
      資。我跟己○○說戊○○說這個不錯，如果有興趣的話，
      可以瞭解，看有沒有興趣投資，我就介紹他給戊○○等語
      （見本院九十四年度易緝字第二五七號第一卷第八五頁、
      第一五八至一五九頁），並有合作契約書一紙（見九十一
      年度偵字第四六四二號偵查卷第十一頁）、領款證明書一
      紙，其上簽署日期為八十八年六月十五日領款人為丙○○
      （見同上偵查卷第五十九頁），及華南商業銀行匯款申請
      書一份，其上匯款日期亦為八十八年六月十五日（見同上
      偵查卷第六十頁）。且依上開八十八年七月二日之合作契
      約書所示，該合作契約是由獻成公司、同案被告戊○○及
      告訴人己○○等三人同意訂定的，其上第二點記載：「雙
      方股權：甲方（獻成公司）應將百分之二十四之股權讓與
      乙方（即戊○○），百分之二十五股權讓與丙方（即己○○）。」。可知同案被告戊○○稱其原先以勝家公司名義
      與被告丙○○訂約，佔百分之四十九股權，其後因勝家公
      司不同意以勝家公司名義投資，其本人即無法吃下該百分
      之四十九，故透過丁○○又介紹己○○前來投資，而於八
      十八年七月二日簽訂合作契約乙節，堪信為真。
（二）關於紅色條款信用狀乙節，
  １、被告丙○○係辯稱：我是透過甲○○介紹，認識戊○○，
      我就和戊○○在甲○○的辦公室談，要投資新產品的事情
      ，談的結果，戊○○願意投資，當時我說，有國外的客戶
      有下單子，單子有給他看，戊○○就叫我把國外的訂單及
      客戶的名稱影印給他，他就去評估，一段時間，他願意投
      資，所以就開始找廠房，簽訂合作契約等語（見本院九十
      四年度易緝字第二五七號第一卷第一六二頁）。
  ２、同案被告戊○○則供稱：丙○○認為我和國外市場很熟，
      所以找我投資；紅色條款信用狀是我們在開會時丙○○提
      的，他和我和己○○等人說，他有接到美國的訂單，有紅
      色條款信用狀，這產品可以代替很多東西，所以我們認為
      有訂單，會賺到錢；當時丙○○有將馬桶蓋、美國訂單（
      英文的）拿給我們看，美國訂單就是要訂馬桶蓋的這個產
      品；訂單內容是指如果產品符合美國的條件，他們願意開
      紅色條款信用狀，來定這些產品等語（見本院九十三年度
      易字第二四九四號刑事卷宗第一二二、一七五、一七九至
      一八０頁）。
  ３、證人丁○○於本院審理時證稱：丙○○有一個配合的貿易
      商，丙○○說訂單是貿易商給他的；丙○○意思是說這家
      公司很穩，有訂單，還有紅色條款信用狀，他所說的ＬＣ
      的信用狀，就是紅色條款信用狀；簽約之前，丙○○拿未
      經過銀行壓碼的紅色條款信用狀影印本給戊○○，戊○○
      請他表妹打電話去美國問，後來戊○○拿給我；丙○○於
      定契約當天有說，他客戶有下單，ＬＣ已經開了，沒有問
      題，還有拿出馬桶蓋等語（見本院九十四年度易緝字第二
      五七號第一卷第八五至八七頁、九一頁、一五七頁、一七
      九頁）。
  ４、證人己○○於本院審理時證稱：（問：對於被告剛才所述
      ，在開會時丙○○提的，他和我和己○○等人說，他有接
      到美國的訂單，有紅色條款信用狀，這產品可以代替很多
      東西，所以我們認為有訂單，會賺到錢有何意見？）丁○○先提出，再去戊○○他家開會，在聊天時，丙○○、戊○○都有提到，到開會時，正式時，丙○○有講，戊○○
      附和；當時在開會時，丙○○、戊○○他們兩位都有提到
      ，紅色條款比一般信用狀還要好，在信用上沒有問題，後
      來我問丁○○，他說有這種信用狀，這是一種優級的信用
      狀；丙○○、戊○○也有向我介紹這產品，且我也相信產
      品是環保的東西，可以取代塑膠，可以防火、防水，可以
      代替塑膠，電腦桌也可以用，也可以取代木材；在七月二
      日時，沒有看到證書，產品好像有拿一塊什麼東西，但是
      我沒有注意看等語（見本院九十三年度易字第二四九四號
      刑事卷宗第一四七、一五九至一六０、一六三頁）。
  ５、綜合上述被告、同案被告及證人所言，相符之處為：丙○○以其有接到美國訂單，能開出紅色條款信用狀，邀同戊○○投資，嗣再由丁○○向己○○介紹丙○○有新技術及
      美國的訂單，有紅色條款信用狀，而後再由葉、蘇及被告
      顏及丙○○等人至被告顏的住處，在談天之際被告顏及丙○○人，均有向己○○提及上情，而由丙○○正式提出，
      當時丙○○並有拿出產品（馬桶蓋）及美國訂單等物出來
      ，該訂單內容是說如果產品符美國的條件，他們願意開紅
      色條款信用狀，來訂這些產品等情，再參諸同案被告戊○○於八十八年七月九日，交付美金一萬八千元（結匯台幣
      為五十八萬五千七百二十元）予案外人李春輝作為開立紅
      色條款之利息費用，有收據乙紙附卷可稽（見九十一年度
      偵字第四六四二號偵查卷第六一頁），益證同案被告戊○○確有給付相關費用，俾以開立紅色條款信用狀，是足認
      被告丙○○聲稱獻成公司若能如期生產，即可接到美國廠
      商訂單，並開出紅色條款信用狀等節，應非子虛。
（三）證人林棟梁於偵查中證稱：其於八十八年六月一日（依房
      屋租賃契約書所示），有將土地及廠房出租給聖富公司，
      簽約的人是丙○○與顏金清，他們當時稱要合夥開工廠製
      作電腦板銷美國，工廠有機器等設備，但後來他們因經濟
      不好而沒有生產，此件承租時，本來他們是先開勝家的支
      票，後來再開丙○○的支票換回，後來他們所付之租金支
      票都退票，在他們退票後我沒有立即將廠房收回，但他們
      在九十年年初時已將機器設備搬走了，他們約付了租金一
      、二百萬元給我等語（見九十一年偵字第四六四二號偵查
      卷第八六頁），並有證人林棟梁與聖富公司二造所訂之房
      屋租賃契約書一份存卷可參。證人乙○○於本院審理時結
      證：戊○○和丙○○來找我，說公司的廠房鐵皮屋的烤漆
      板，原來是石棉瓦拆掉換成烤漆板；八十八年六月一日有
      簽工程合約，本來總工程款是兩百多萬元，後來有追加，
      追加的部分沒有簽，追加大約四、五十萬元，沒有在合約
      內；原始的估價單是八十八年六月三日所寫，估價單做好
      約十天就施工；八十八年七月二日有收現金一百二十萬元
      、支票三十萬元（同年八月五日兌現）；我們施工之後，
      他第二期工程款（一百二十七萬元）沒有付，我們就停工
      ，我們開會檢討，如果不付款，就停工，他公司剛成立也
      不健全，所以才於八十八年十一月七日簽切結書；切結書
      簽的時候，工程款還沒有做完，就是鐵皮屋做好了，但是
      大門、捲門都還沒有作，鐵皮屋也有缺壹角；一百二十七
      萬元的部分，是斷斷續續給的，我記得快要過年，就是快
      要八十九年的時候，全部付清；隔年才做完所有工程等語
      （見本院九十四年度易緝字第二五七號第二卷第七二至八
      二頁），並有工程合約、估價單二份、收據、切結書等在
      卷可憑。再者，證人乙○○並證稱：我們做完後，機器有
      陸陸續續進來，有二、三十台，剛開始說要作木屑合成；
      審判長提示卷附之告訴人於九十四年五月二十六日所提出
      之照片，就是我們當時幫他做的廠房，我有看到照片的那
      台機器，廠房的烤漆板是我做的等語（見本院九十四年度
      易緝字第二五七號第二卷第七八頁）。足徵被告丙○○、
      同案被告戊○○與告訴人三方簽訂合作契約書後，即已依
      約在履行約定，承租、修繕廠房、並搬遷相關生產器具入
      廠。
（四）雖告訴人投資的匯款額達三百二十八萬元，但承上所述，
      獻成公司承租費約一、二百萬元、修繕廠房費用約二百七
      十七萬元，加上同案被告戊○○向證人丁○○調借之資金
      （合計一百六十五萬元）、及支付開立紅色條款之利息費
      用（美金一萬八千元，結匯台幣為五十八萬五千七百二十
      元），總計已達六、七百萬元，遠遠超過告訴人己○○之
      投資額三百二十八萬元，可知告訴人己○○投入之資金，
      縱全數用於獻成公司，惟仍不足以支應其開辦費用，堪認
      被告丙○○、同案被告戊○○除將告訴人投資款項用於獻
      成公司外，更支付數百萬元之資金。果被告丙○○意在向
      告訴人詐騙金錢，大可將告訴人投資款侵吞自肥，無庸大
      費周章地承租、修繕廠房、搬遷機具，甚而投入數百萬元
      資金，是以被告丙○○辯稱：後來因為支出比收入多，生
      產比較弱，週轉金額沒有那麼大，所以才會陸續跳票等情
      ，尚堪採信。
（五）證人己○○於本院審理時證稱：丙○○及他的一位朋友有
      帶我去大肚山工業區的工廠，工廠在生產撞球桿、和木器
      的一些東西，後來還帶到一個製造這些東西的機械工廠去
      看，工廠是在龍井的半路上。實際租廠房時可能是戊○○
      負責，我沒有參與，我不知道，租好以後，有帶我去現場
      看，就是復興路一段五十一號舊的廠房；投資時，獻成公
      司當時在正常營業，那時候丙○○他說他要搬工廠，不方
      便去看，後來從大肚山搬到復興路那邊等語（見本院九十
      三年度易字第二四九四號刑事卷宗第一四五、一五一、一
      六一頁）。且證人己○○又稱：丙○○、戊○○有向我介
      紹這產品，且我也相信產品是環保的東西，可以取代塑膠
      ，可以防火、防水，可以代替塑膠，電腦桌也可以用，也
      可以取代木材；我想這是新興的行業，又是有專利的東西
      ，且有前途，比較沒有考慮到風險方面，且有紅色條款信
      用狀更加強我們的信心等語（見同上刑事卷宗第一五九至
      一六０頁）。顯見證人己○○投資之際，對於獻成公司之
      營運狀況，並非全然不知，而係預估本件投資案有利可圖
      ，才會陸續投入資金。
（六）聖富公司於八十八年六月廿八日更名為獻成公司，而於八
      十九年七月十一日申請解散登記，而於同年月七月十二日
      登記解散等情，有九十三年十一月十七日經濟部中部辦公
      室書函附之獻成公司二次更名變更登記書件全份資料影本
      等資料卷可按（見本院九十三年度易字第二四九四號刑事
      卷宗第二十三至五十頁），且獻成公司變更登記事項卡原
      登載解散日期八十八年六月廿九日經中字第一九五０七六
      號乙節，查係誤繕，有九十三年十二月十日經濟部中部辦
      公室書函附之更正後該公司設立及歷次變更登記表共三份
      在卷可查（見同上刑事卷宗第六十四至七十頁）。則公訴
      人及告訴人均以獻成公司係於八十八年六月廿九日經經濟
      部以八十八年六月廿九日經中字第一九五０七六號函核准
      解散登記在案乙節，係屬誤認。
（七）告訴人又以「聖富公司菲律賓首都銀行台中分行支存帳號
      ：一○○三八九號之公司帳戶往來明細及退票記錄，可知
      聖富公司之帳戶於八十八年八月二十七日即被列為拒絕往
      來戶，其退票總金額高達數百萬元，其中更有於八十八年
      八月一日、八月十五日發票，隔日即退票之記錄，業經菲
      律賓首都銀行以九十三年八月五日首銀北九三（法）字第
      三十三號函覆本署在卷，可見聖富公司當時之獲利及財務
      況狀均已岌岌可危，然被告等仍以公司將來之獲利盈收及
      紅利分配為由，再堅告訴人之心，令告訴人陷於錯誤，持
      續匯款。」等語。惟，如上四、（三）所述，被告與告訴
      人簽訂合作契約書後，向證人林棟梁承租位於臺中市○○
      路○段五十一號之廠房，隨即委由證人乙○○承攬上開廠
      房之修繕工程，於八十八年七月二日交付現金一百二十萬
      元、支票三十萬元（同年八月五日兌現）予乙○○，上開
      廠房之租金亦約給付一、二百萬元之多，固足認當時獻成
      公司確有大筆資金之需求，惟相關款項之給付尚屬正常。
      再者，觀諸證人乙○○證稱：那時候因為他錢沒有付清，
      所以我才補八十八年八月三十一日這張估價單等語（見本
      院九十四年度易緝字第二五七號第二卷第七八頁）、及聖
      富公司係於八十八年八月二日開始退票，有上開帳戶往來
      明細及退票記錄可佐等情，獻成公司之財務問題，係在八
      十八年八月間發生。準此，尚難遽認告訴人投入資金之際
      （即八十八年七月一日起至同年月七日止），獻成公司已
      有獲利及財務岌岌可危之情形。
五、綜上所述，被告丙○○、同案被告戊○○與告訴人三方簽訂
    合作契約書後，被告丙○○、同案被告戊○○等人確實依循
    合作契約書約定，承租、修繕廠房，並進駐生產器具；告訴
    人己○○投資款項並全數用於上揭廠房建置開銷；關於美國
    廠商開出紅色條款信用狀乙情，亦難認被告丙○○有何施用
    詐術情事，是本件告訴人己○○與被告丙○○、同案被告戊○○間之關係，應僅為單純債務不履行，告訴人宜循民事途
    徑求償，被告丙○○之所為核與刑法第三百三十九條第一項
    詐欺取財罪之構成要件不該當。此外，本院查無其他積極證
    據，足以認定被告有詐欺之犯行，不能證明被告犯罪，即應
    為無罪判決之諭知。
據上論斷，應依刑事訴訟法第三百零一條第一項前段，判決如主
文。
中    華    民    國    95    年    3    月    23    日
                  刑事第三庭    審判長  法  官 張 靜 琪
                                        法  官 郭 妙 俐
                                        法  官 吳 進 發
以上正本證明與原本無異。
如不服本判決，應於收受送達後10日內向本院提出上訴書狀（應
附繕本）。
                                        書記官 李 國 敬
中    華    民    國    95    年    3    月    23    日


司法院資訊處製作；財團法人民間司法改革基金會備份。
